---
title: "Dasar - Dasar Pemrograman Menggunakan R - part 1"
author: "Marwan"
date: "2024-08-28"
output: html_document
---

```{r setup, include=FALSE}
knitr::opts_chunk$set(echo = TRUE)
library(rlang)
```

Hai, saya Marwan. Saya seorang statistisi.

R adalah bahasa pemrograman yang didesain secara khusus untuk analisis statistik dan data visualisation.

R itu cukup populer, apabila di lihat ranking popularitas Bahasa pemrograman di [TIOBE INDEX](https://www.tiobe.com/tiobe-index/), R konsisten berada di jajaran 20 besar. Ini artinya, segmen pengguna R itu cukup besar. 

Namun, tidak seperti bahasa pemrograman lain, para pengguna R umumnya tidak berlatar belakang programmer, mereka menggunakan R untuk menyelesaikan kasus tertentu yang mereka miliki. Mereka umumnya statistisi, data analist, data scientist, dosen atau mahasiswa yang sedang mengerjakan projek tugas mereka.

Saya pun juga dulu seperti itu. Saya mulai mengenal R ketika akan menyelesaikan skripsi pada program D-IV di Sekolah Tinggi Ilmu Statistik.

Saya rasa, ini sah – sah saja ya. Namun, jika kalian hanya menggunakan R untuk problem solving kalian tanpa tahu basiknya, kalian sangat rentan dengan masalah. Misalnya, ketika ketemu bugs dalam program yang kalian buat, kalian akan sulit mendeteksinya dan ini bisa bikin frustasi. 

Untuk menghindari masalah yang saya sebutkan sebelumnya kalian setidaknya perlu memahami R dari ground up, dari basic. 

Dengan memahami basiknya, kalian bisa menyelesaikan masalah ketika ketemu bugs dan kalian bisa menjadi coder yang efisien. Ketika berada di poin ini saya rasa kalian akan mulai menikmati menggunakan R, tidak ada lagi frustasi. 

Nah, di series tutorial ini saya akan menemani kalian belajar R dari dasar. Hal – hal apa saja yang perlu kalian ketahui untuk menjadi R user, bahkan pada poin tertentu kalian bisa jadi data analist atau semacamnya. Ikuti terus tutorial saya ya.

Nah, hal – hal yang perlu kalian ketahui adalah:

### Value (nilai) atau object

Segala sesuatu yang kalian input d R, pada dasarnya adalah literal value atau sederhananya kalian bisa sebut objek, misalnya ketika kalian mengetikan angka 1, 2, 3, dst.

```{r}
1
"hello world"
```


### Type data (data types)

Konsep selanjutnya yang perlu kalian pahami adalah setiap literal value atau objek memiliki type datanya masing – masing. Ada beberapa type data di R, antara lain:

-	Numeric yaitu type data berupa angka, terdiri dari type data double dan integer. 
contoh:

```{r}
typeof(5)
typeof(10.5)
```

pada contoh di atas, baik angka 5 dan 10.5 memiliki tipe data double (decimal). Jadi, secara default, setiap angka yang ada di R memiliki tipe data double. Untuk membuat tipe data integer (bilangan bulat) secara eksplisit, kalian perlu menambahkan `L` dibelakang bilangan tersebu.
Contoh:

```{r}
typeof(5L)
```

*catatan: typeof adalah syntax untuk mengecek tipe data dari suatu value atau objek.

-	Character, yaitu type data berupa text. ditandai dengan penggunaan “” atau ‘’. 
Contoh:

```{r}
typeof("hello world")
typeof('my name is Marwan')
```


-	Logical yaitu type data berupa logika. Nilainya terdiri dari TRUE atau FALSE.
Contoh:

```{r}
typeof(TRUE)
typeof(FALSE)
```


###	Variabel

Yaitu identifier atau nama untuk menandai objek atau value dalam memory. Variabel merupakan referensi dari suatu objek yang tersimpan di memory.

Jadi, perlu dipahami ya, yang tersimpan di memory itu objek atau value, bukan variabel. Variabel hanya sebagai referensi ke objek tersebut.

-	Ada beberapa aturan yang perlu kalian perhatikan terkait pemberian nama variabel, seperti: variabel terdiri dari huruf, angka, dot (.), dan atau underscore (_).

- variabel tidak boleh mengandung spasi, jika kalian menggunakan 2 kata maka harus dipisahkan dengan underscore (_). misalnya: nama variabel `jumlah_siswa` untuk data jumlah siswa atau `suhu_c` untuk menandai satuan dalam celcius.

-	Pemberian nama tidak boleh dimulai dengan angka, dan tidak boleh mengandung special character seperti $, &, ^ , %, dll. Karena karakter – karakter tersebut memiliki fungsi tertentu di R.

-	Reserved word, yaitu kata – kata yang menjadi keyword yang digunakan oleh R juga tidak bisa digunakan sebagai nama variabel. Misalnya TRUE, FALSE, FOR, IF, dll.

-	Ada pengecualian untuk penamaan tertentu, yang disebut non-syntactic name, penamaan ini menabrak semua rule – rule yang saya sebutkan sebelumnya. Biasanya nama variabel tersebut di apit dengan backtick (`…`). Namun ini biasa jarang digunakan dan saya sebutkan di sini hanya untuk keperluan edukasi. Most of the time, mungkin kamu tidak mau repot – repot mencari nama – nama yang sulit dan harus menggunakan backtick.

Contoh:

```{r}
jumlah <- 1000
print(jumlah)

nama <- "marwan"
print(nama)
```

Karena nilai 1000 dan karakter "marwan" sekarang sudah tersimpan di memory, maka saya bisa menggunakannya dengan hanya merujuk pada nama variabelnya.

*catatan: R dan bahasa pemrograman pada umumnya memproses data di memory, data tidak tersimpan di disk (drive) komputer kalian sampai benar - benar menyimpannya. jadi data - data tersebut akan hilang ketika keluar dari program. Makanya ada yang mengatakan, R sangat cocok digunakan untuk mengelola data yang besar. Besarnya data yang bisa diolah hanya dibatasi oleh kapasitas memory (RAM) dari komputer. Misalnya PC dengan RAM 16 GB, secara sederhana dapat memproses data dengan ukuran sampai dengan ~ 16 GB. Berbeda halnya ketika kalian menggunakan software data processor seperti ms. excel yang sangat terbatas kemampuannya dalam mengolah data yang besar.

###	Assignment atau binding

Ketika kalian membuat suatu objek atau nilai, nilai tersebut akan terhapus dengan sendirinya dari memory jika tidak di-assign pada sebuah variabel. Nah proses meng-assign suatu nilai ke variabel disebut assignment atau binding. 

R memiliki konsep “garbage collector” yang tugasnya membersihkan (menghapus) objek, jika objek tersebut tidak di-assign ke sebuah variabel.

Assignment di R menggunakan <- atau =. Namun, yang sering digunakan adalah <-. Ini vilosofis ya, artinya kalian meng-assign nilai pada sebelah kanan persamaan ke variabel yang ada di sebelah kiri. Lalu apakah sebaliknya bisa? Jawabannya, bisa. Kamu bisa menggunakan -> untuk meng-assign nilai di sebelah kiri ke variabel yang ada di sebelah kanan persamaan, tapi ini sangat jarang digunakan, dan agak aneh dalam alur pemrograman.


###	Data structure

Data structure itu sederhanya bisa kita sebut sebagai container, atau kumpulan dari beberapa literal value.
Di sini sebenarnya poin yang paling penting menurut saya. Dalam Bahasa pemrograman apapun, kalau kalian paham tentang data structure kalian pada dasarnya sudah paham tentang pemrograman itu sendiri.

Pada point pertama, kita sudah membahas data type, nah itu umumnya untuk single value.

Dalam prakteknya, misalnya data analisis, kalian hampir tidak akan hanya menggunakan single value saja. Makanya mengapa data structure ini perlu benar – benar dipahami.

Di R ada beberapa jenis data structure yang perlu kalian pahami:

-	Vector, yaitu kumpulan nilai – nilai yang memiliki type data yang sama. Untuk membuat vector, kalian harus menggunakan syntax c(). 
Contoh:

```{r}
x <- c(1, 2, 3, 4, 5) # vector integer
y <-  c(1.2, 3.2, 5.0) # vector double
my_var <- c(TRUE, FALSE, FALSE, TRUE, FALSE) # vector logical
my_string <- c("hello", "world") #vector karakter

print(x)
print(y)
print(my_var)
print(my_string)

class(my_string) #character
```

*catatan: fungsi print() digunakan untuk menampilkan objek di console. sedangkan class() digunakan untuk mengecek class dari objek tersebut. class akan dibahas di topik sendiri.

-	List, yaitu Kumpulan nilai yang memiliki type data berbeda. Ini menjadikan list ini cukup powerful dan fleksibel. Untuk membuat list kalian menggunakan fungsi list(). List dapat menampung list lainnya, atau data struktur lain seperti vector, matriks, dan dataframe yang akan dijelaskan pada bagian selanjutnya.
Contoh:

```{r}
my_list <- list(c(1,2,3), c("hello", "world"), list("a", "b", "c"))
print(my_list)
```



-	Matriks, yaitu Kumpulan nilai dalam bentuk 2 dimensi yang terdiri dari baris dan kolom. Definisi matriks di R, sama seperti matriks yang kalian pelajari di mata kuliah atau mata Pelajaran matematika dasar. Untuk membuat matriks kalian harus menggunakan fungsi matrix(). 
Contoh:

```{r}
my_matrix <- matrix(1:9, nrow = 3, ncol = 3)
print(my_matrix)
```


-	Data frame, yaitu bentuk spesial dan bisa dibilang kombinasi dari semua data structure yang disebutkan sebelumnya. Kalian bisa menganalogikan data frame seperti table di excel, yaitu terdiri dari baris dan kolom, bedanya dengan matriks adalah setiap kolom itu adalah vector, artinya dalam kolom harus memiliki type data yang sama, dan setiap kolom tidak harus sama type datanya antara satu kolom dengan yang lain. Untuk keperluan analisis dan kasus real world, umumnya yang digunakan adalah data frame ini. 
Contoh:

```{r}
my_df <- data.frame(nomor = c(1,2,3), nama = c("david", "jhon", "doe"))
print(my_df)
```

```{r}
class(my_df)
```


### Copy on Modify

Salah satu konsep yang penting untuk dipahami di R adalah konsep copy-on-modify, yaitu R akan membuat objek baru jika kalian memodifikasi Sebagian atau seluruh element dari objek tersebut. 

Seperti dijelaskan pada bagian sebelumnya, variabel adalah referensi ke suatu objek yang tersimpan di memory. Jika kalian meng-assign nilai yang sudah di-assign pada suatu variabel maka pada dasarnya variabel baru tersebut juga masih merujuk pada objek yang sama. Misalnya:

```{r}
x  <- c(1, 2, 3, 4, 5) # assign vector ke variabel x
y <- x # assign variabel x ke variabel y

print(x)
print(y)

```

maka y dan x masih merujuk pada objek yang sama yang tersimpan di memory.

```{r}

obj_address(x)
obj_address(y)

obj_address(x) == obj_address(y) # TRUE  x dan y tersimpan pada alamat memory yang sama
```


Jika kalian memodifikasi salah satu element dari y, maka y akan membentuk objek baru (meng-copy) dari x dengan element baru yang telah dimodifikasi.

```{r}
y[1] <- 100 

print(y)
obj_address(y)
obj_address(x) == obj_address(y) #FALSE artinya y sekarang tersimpan pada alamat memory yang berbeda dengan x
```


Artinya y sekarang adalah objek yang berbeda dari x.

Nah, sampai di sini jika kalian masih bingung kalian bisa pause atau ulang lagi tutorial ini dari awal. Silahkan kalian coba pahami perlahan – lahan. 

Saya akan lanjutkan dengan topik – topik selanjutnya di part 2 selanjutnya. …

